臺灣高等法院刑事判決　　　　　　　　　　　　　九十一年度上訴字第一五八號
　　上　訴　人　臺灣基隆地方法院檢察署檢察官
　　被　　　告　甲○○
　　　　　　　　乙○○○
　　　　　　　　丙○○
　　　　　　　　丁○○
　　　　　　　　戊○○
右上訴人因妨害自由等案件，不服臺灣基隆地方法院九十年度訴字第五四六號，中華
民國九十一年四月二十四日第一審判決（起訴案號：臺灣基隆地方法院檢察署八十九
年度偵字第四六四○號）提起上訴，本院判決如左：
    主  文
上訴駁回。
    理  由
壹、程序部分
    被告甲○○、乙○○○、丙○○、丁○○、戊○○等人經合法傳喚，均無正當理
    由不到庭，爰不待其等陳述逕行判決。
貳、
一、公訴意旨：
    (一)公訴事實：
      被告甲○○與被告乙○○○係夫妻關係，被告丙○○及被告丁○○係渠等之子
      女，被告戊○○係被告甲○○之乾兒子，緣庚○○曾係李家所僱用之珠寶加工
      師傅，與李家有債務糾紛。庚○○於民國八十九年十一月五日下午二時許，前
      往坐落於基隆市○○區○○街二十六巷十七之一號被告甲○○住處，商談清償
      債務事宜，詎料被告甲○○竟夥同被告乙○○○、丙○○、丁○○及戊○○等
      人，將庚○○關在上址房間內，剝奪其行動自由，其間戊○○並基於傷害之犯
    意，徒手毆打庚○○，致庚○○受有左胸紅腫之傷害，且要求庚○○與其妻己○○聯絡籌錢還債，己○○遂向警方報案，迨至翌（六）日下午四時許，警方
      到達現場後始查獲上情。
    (二)公訴法條：被告甲○○、乙○○○、丙○○、丁○○及戊○○所為，均犯刑法
      第三百零二條第一項罪嫌，被告戊○○，另犯刑法第二百七十七條第一項之罪
      嫌。
    (三)公訴證據：
      1.告訴人庚○○於警訊中之指訴。
      2.驗傷診斷書一紙。
      3.證人即基隆市警察局第二分局信義分駐所警員羅健榮之證言。
二、上訴意旨略以：告訴人庚○○雖因通緝中無法到庭說明，然其已於警訊及偵查中
    指訴綦詳，且被告甲○○及乙○○○自承，渠等與告訴人情同家人，若告訴人未
    遭被告等妨害自由，告訴人何以不能離去被告等住處，而誣指有此犯行？何以警
    員至現場後，亦不讓告訴人開門離去？況告訴人身上確實受傷，驗傷診斷書上之
    時間，僅為推定之時間，通常參以受傷害者之口述為據，而告訴人當時被拘禁在
    被告甲○○等人住處，能否知悉被打之正確時間，亦有疑義，惟被告戊○○與不
    詳年籍之男子毆打告訴人一節可茲確認。原判決遽為無罪之判決，適用法則顯有
  不當。
三、被告辯解：
    (一)被告甲○○、乙○○○夫妻一致辯稱：告訴人庚○○原係我們夫妻所開設銀樓
      之加工師傅，至結婚並自行創業時，猶經常向我們週轉；二十年來，其我們呵
      護告訴人如同己出；詎告訴人花費過多，景氣變差，其夫妻猶不知情，為告訴
      人騙走七百餘萬元；告訴人在惡性倒閉一千多萬元後，因恐其他債權人不利於
      己，乃於五日下午，前來拜託我們擔任和事佬，幫其解決債務問題；我們答應
      之，惟要求告訴人應先清償所欠我們夫妻之債務。當晚八時許，告訴人之妻己○○唯恐其他債權人找上門，乃在電話中要求告訴人暫住過夜，暫勿回家，並
      表示翌日上午，告訴人夫妻願意先行清償一百五十萬元；未料，告訴人之妻竟
      率爾報警誣告。
    (二)被告丙○○辯稱：我和我先生在五日下午三點回娘家，五日晚間十一時離去；
      六日下午一時許，再回娘家；當時，大家都在一起泡茶，且由告訴人在泡。告
      訴人不應因我回娘家吃飯，便拖我下水。
    (三)被告丁○○辯稱：我在中國大陸經商，此次不過陪同大陸籍之妻趙月萍回台生
      產而已，我並未妨害告訴人之自由。
    (四)被告戊○○辯稱：我在五日下午六時到場，晚間十一時離開，六日上午十一時
      再度前往，找我義父、義母泡茶、聊天；我並不認識告訴人，未曾限制告訴人
      之自由，亦未加以毆打等語。
四、本院的判斷：
    (一)按犯罪事實應依證據認定之，無證據不得推定犯罪事實，刑事訴訟法第一百五
      十四條定有明文。又不能證明被告犯罪或其行為不罰者，應諭知無罪之判決，
      同法第三百零一條第一項亦著有規定。再所謂證據，係指足以認定被告確有犯
      罪行為之積極證據而言。苟積極之證據不足為不利於被告事實之認定，即應為
      有利於被告之認定，更不必有何有利之證據，最高法院三十年上字八一六號著
      有判例，足資參照。又告訴人之告訴，係以使被告受刑事訴追為目的，是其陳
      述是否與事實相符，仍應調查其他證據以資審認。最高法院五十二年台上字第
      一三○○號亦曾宣示。
    (二)經查：
      1.妨害自由部分：
        (1)告訴人庚○○及其妻己○○因為告訴被告等人犯本案之罪，業經被告李木
          桂等人告訴其等誣告，經檢察官傳喚不到，已由台灣基隆地方法院檢察署
          發布通緝命令，有九十年度偵字第三四九八號案件通緝書一紙在卷可稽（
          見原審卷第八十七、八十八頁），嗣本院審理時，仍在通緝中，有本院公
          務電話紀錄及台灣基隆地方法院檢察署傳真之上開二件通緝書附卷可佐。
          是尚無法傳喚告訴人及證人己○○進一步查證，先予指明。
        (2)告訴人於警訊之初，坦承其前往被告之住處，係為商談如何歸還其所積欠
          被告之四百八十萬元，足見被告甲○○辯稱告訴人欠其債務乙節屬實，並
          非虛構。
        (3)證人即被告丙○○之夫許琨海證稱：六日中午，我去我岳父即被告甲○○
          家作客，告訴人也在場，大家也一起吃飯、寒喧並看電視，直到警察來為
          止（見原審卷第八十三、八十四頁）；證人即被告丁○○之妻趙月屏證稱
          ：我當時在坐月子，都在房間裡；偶而出來時，見到告訴人在客廳泡茶、
          聊天，有說有笑；告訴人也來看小孩，還說小孩很可愛（見原審卷第八十
          四頁）。準此以觀，若告訴人所指其被「囚禁」該處屬實，豈有仍在泡茶
          並說笑之理？是依證人許琨海、趙月屏所言，則告訴人在該處應係在作客
          ，並非受限自由等情，已然可見。
        (4)證人即基隆市警察局第二分局刑事組小隊長高慶雲證稱：我接獲新竹縣警
          察局通報後，前往該分局信義分駐所，和警察李環山巡佐會合，並偕同報
          案人己○○前往被告之住處敲門；被告因我並非管區警察，不願開門，直
          到管區之安瀾橋派出所警察來到，被告才開門；告訴人走出來時，並無任
          何表示，也未有何異樣；我問告訴人是否被擄人勒贖，告訴人亦未表示，
          也未和被告之妻己○○講話，就一起去派出所；而己○○亦無慌張之貌等
          語（見原審卷第一○○頁）。證人即同分局信義分駐所警員羅健榮證稱：
          我隨同前往現場後，有看到告訴人在屋內，高慶雲問告訴人要不要出來，
          告訴人並未回答；再問時，才說要；被告說假警察很多，要等管區警察到
          場才肯開門；我感覺告訴人之語氣有些害怕，惟並未見有何異樣；告訴人
          之妻己○○在旁靜靜無語等語（見原審卷第一一四至一一五頁）。就此以
          觀，警察李環山係越區辦案，被告乙○○○與之並不相識，因而拒絕開門
          ，等待管區，並不違背常情，且被告乙○○○初未答應開門，直至管區警
          員到來才開門，亦足見其與甲○○所辯怕其他債權人找上門情節相符，否
          則被告乙○○○斷無明知警員到來仍要求管區警員到來之必要。且若告訴
          人係遭人留置而妨害其自由，在其妻己○○報警趕至時，獲釋時應覺如釋
          重負，夫妻相見，恍如隔世，豈有默然不語之理？因此，被告在該處過夜
          之事實，尚不足以推定係遭被告所留置。至於證人即警察羅健榮謂其感覺
          告訴人之語氣有些害怕云云，縱令此係其陳述所見所聞之感覺，並非個人
          意見，然告訴人所懼者，究係因遭妨害自由之故，抑或誣告之事實將遭發
          現，或為其他事故，須俟告訴人到庭俾便查明，茲告訴人既因通緝無法到
          庭，本院即不得僅憑證人之感覺，遽而推定被告係妨害告訴人之自由。至
          於證人於偵查中所謂「我覺得他們有限制戴的行動自由」云云（見偵查卷
          第五十八頁），屬於證人個人推測之詞，依刑事訴訟法第一百六十條之規
          定，自亦不得作為證據。
        (5)且觀之卷附告訴人之診斷證明書，告訴人之傷勢僅為「左胸紅腫六＊五公
          分」。惟據告訴人所言，其於八十九年十一月五日下午二時許至被告李木
          桂住處後，未久就被三位討債公司的人打及踢其左胸口（見警訊卷第七頁
          ），到了十一月六日零時又換另二位討債公司的人質問何時還錢，也同樣
          用腳踢其胸口（見警訊卷第八頁）。依告訴人所言，其遭傷害之處不僅一
          處，何以其所提之診斷證明書記載之傷處竟僅有「左胸紅腫六＊五公分」
          一處？是其所指訴確遭遭討債公司人員毆打及為被告等人妨害自由云云，
          顯有瑕疵。
        (6)又被告夫妻二人年近七旬，已屬老邁，欲留置四十餘歲之告訴人，顯無餘
          力。且被告丙○○所辯：我們夫妻在五日晚間十時許離去乙節，已為告訴
          人所是認（見警訊卷第八頁）；若告訴人指訴被告丙○○參與妨害自由屬
          實，則被告丙○○應和其夫一起留下「看管」告訴人，以防告訴人趁夜脫
          逃，才合常情，豈會輕易回去台北？被告丁○○所辯其在中國大陸經商，
          此次不過陪同妻回台生產部分一節，亦有其大陸房屋租賃合同及其補充協
          議各一紙在卷可稽（見原審卷第六十七至七十二頁）；被告丁○○既有坐
          月子之妻及未滿月之嬰兒在側，其又如何參與妨害自由？至於被告戊○○
          ，告訴人於警方初訊時，指稱妨害其自由之人有被告五人和「另外四人」
          云云（見警訊卷第四頁）；警方複訊時改稱有「另外三人」，到六日凌晨
          零時，又換二位討債公司人員，警訊最後才說後二位之一是戊○○云云（
          見警訊卷第七至十頁）；惟被告戊○○堅稱其於五日晚間回去，六日上午
          十一時，才又過來（見警訊卷第十七頁、偵查卷第四十八頁），此部分與
          被告甲○○所稱被告戊○○於六日中午才來之說（見警訊卷第三十三頁）
          ，比較接近，並無證據足以證明被告戊○○於六日凌晨時分係在該處。何
          況告訴人既指稱遭被告戊○○等人被妨害自由，卻未指明被告等如何防止
          其趁夜脫逃，實屬有背常情。
        (7)綜上以論，告訴人所為遭被告等人妨害自由之指訴具有瑕疵，核諸前揭說
          明所引判例，並依罪證有疑利歸被告之原則，即應為有利被告事實之認定
          。
      2.傷害（即被告戊○○）部分
        (1)查告訴人於警訊中僅指認被告戊○○於六日凌晨對其毆打，然未指陳被告
          戊○○有留在該處看管其過夜；若被告戊○○毆打告訴人屬實，惟恐告訴
          人逃走，豈會任令告訴人在該處過夜，未加以看管即自行離去？
        (2)何況，證人即警察羅健榮證稱：告訴人在做筆錄時，才說他被打，我們才
          帶其去驗傷（見偵查卷第五十八頁）；惟告訴人於警訊時指稱：五日下午
          二時、三時之間，過來三位；六日凌晨零時，又換二位，我認得後二位中
          之一人為戊○○一節，業如前述，足見告訴人指稱被告戊○○係在六日凌
          晨零時，才到上址並對其傷害；惟觀之警訊卷所附之東安診所驗傷診斷書
          ，係記載告訴人「左胸紅腫六Ｘ五公分」，並記載推定受傷時間為八十九
          年十一月五日下午二時許；準此，告訴人於五日下午二時許，其左胸即已
          受傷，尚非被告戊○○所造成。檢察官上訴理由雖指受傷之時間可能係醫
          師依告訴人之口述所為記載云云，惟既係依告訴人之口述而為記載，尤知
          此傷更非被告戊○○所造成。
        (3)況診斷證明書本身僅能證明傷勢之存在，而不能證明究為何人所造成。茲
          告訴人於警訊所述其遭人妨害自由及為討債公司所毆傷一節是否屬實尚有
          瑕疵，已如前述，則告訴人所謂遭被告戊○○毆傷云云，亦難信實。
    (三)綜上所述，公訴人所舉證據即不能證明被告犯罪，此外又查無其他積極證據足
      證被告犯罪，原審以不能證明被告犯罪，依刑事訴訟法第三百零一條第一項諭
      知無罪之判決，核無不合。檢察官上訴仍執陳詞指認被告等犯罪成立，而指摘
      原判決不當，為無理由，應予駁回。
參、適用的法律：刑事訴訟法第三百六十八條、第三百七十一條。
本案經檢察官劉永清到庭執行職務。
中      華      民      國    九十一    年      八      月    二十六    日
                              臺灣高等法院刑事第二十庭
                                  審判長法  官  葉  麗  霞
                                        法  官  李  錦  樑
                                        法  官  范  清  銘
右正本證明與原本無異。
如不服本判決應於收受送達後十日內向本院提出上訴書狀，其未敘述上訴之理由者並
得於提起上訴後十日內向本院補提理由書（均須按他造當事人之人數附繕本）。
                                        書記官  黃  麗  玲
中      華      民      國    九十一    年      八      月    二十六    日
